【裁判字號】    97,台上,1994
【裁判日期】    970515
【裁判案由】    常業竊盜
【裁判全文】
最高法院刑事判決            九十七年度台上字第一九九四號
上  訴  人  甲○○
                    樓
            乙○○
            丙○○
                    號
            丁○○
                    號
上 列二 人
共      同
選任辯護人  邱朝象律師
上  訴  人  戊○○
上列上訴人等因常業竊盜案件，不服台灣高等法院中華民國九十
六年四月二十四日第二審更審判決（九十三年度重上更(四)字第一
七五號，起訴案號：台灣板橋地方法院檢察署八十五年度偵字第
八四九四號），提起上訴，本院判決如下：
    主  文
原判決撤銷，發回台灣高等法院。
    理  由
原判決認定上訴人甲○○、乙○○、丙○○、丁○○、戊○○有
如原判決事實欄所載之犯行，因而撤銷第一審各該部分之科刑判
決，改判仍論處上訴人等共同以竊盜為常業罪刑（乙○○、甲○
○均累犯，各處有期徒刑四年六月，並均應於刑之執行前令入勞
動場所強制工作三年；丁○○處有期徒刑五年、丙○○處有期徒
刑二年，均應於刑之執行前令入勞動場所強制工作三年；戊○○
累犯，處有期徒刑四年六月，應於刑之執行前令入勞動場所強制
工作三年）；固非無見。
惟查：（一）有罪判決書應分別記載犯罪事實及理由，而事實一
欄為判斷其適用法令當否之準據，法院應將依職權認定與論罪科
刑有關之事實翔實記載，然後於理由內逐一說明其憑以認定之證
據，使事實認定與理由說明互相適合，方為合法；倘事實認定與
理由說明不相一致，按諸刑事訴訟法第三百七十九條第十四款規
定，均屬判決理由矛盾，當然為違背法令。原判決事實認定丁○
○僅參與附表（指原判決附表，下同）二編號二五至編號三二之
竊盜犯行（見原判決正本第五頁）；惟原判決理由說明：「丁○
○、戊○○就附表二編號一至十三、十五、編號十七至二一各罪
，二人有犯意聯絡、行為分擔，均為共同正犯」等語（見原判決
正本第二十頁至第二十一頁）；有事實與理由矛盾之違法。（二
）依卷內資料，同案被告郭文鑫在原法院更三審時，已判決不受
理確定（檢察官亦未對之提起第三審上訴）。原判決竟在理由內
說明：「被告郭文鑫業已死亡，有其死亡證明書在卷可稽，依法
應撤銷原判決之此部分，改諭知為公訴不受理並不經言詞辯論為
之」等語（見原判決正本第二十八頁），且判決主文亦未諭知撤
銷第一審關於郭文鑫部分之判決並改判諭知公訴不受理之旨，自
有理由矛盾及就未受請求之事項而予判決之違誤。（三）原判決
於理由欄謂：「附表一編號十一部分，業據被害人邱弘文陳述被
害情形明確，並經被告甲○○、郭文鑫承認在案」（見原判決正
本第八頁）。然依原判決附表一編號十一行為人欄之記載，該次
竊盜之行為人為郭文鑫與乙○○（見原判決正本第三十一頁），
甲○○似未參與，甲○○何以自白參與該次竊盜犯罪，其自白是
否與事實相符？其憑信性尚非無可疑之自白能否作為乙○○該次
犯罪之證據？原判決未審認論敘；此經本院前次發回指明，原審
仍未予究明，致判決之瑕疵依然存在，自有違誤。（四）法院於
審理案件時，為使法官憑其直接審理及言詞審理中，就有關人員
之陳述所獲得之態度證據形成正確之心證，故於民國九十二年二
月六日修正公布，同年九月一日施行之刑事訴訟法，修訂第一百
五十九條第一項為：「被告以外之人於審判外之言詞或書面陳述
，除法律有規定者外，不得作為證據」。原判決認定乙○○、甲
○○有如附表一所示之犯行及丁○○、丙○○、戊○○有如附表
二所示之犯行，理由說明採取附表一及附表二所列各被害人在警
詢中之供詞，憑為不利上訴人等之認定；又說明採取共同正犯甲
○○、郭文鑫分別在警詢、偵查中之證詞，憑為不利彼此之認定
；採取共同正犯丁○○、丙○○、戊○○之警詢及偵查中之證詞
，憑為不利彼此之認定；及採取郭文鑫、甲○○在警詢、偵查中
之證詞，為不利乙○○之認定（見原判決正本第六頁至第十一頁
、第十三頁至第十七頁）。惟上開證詞，就上訴人等而言，係被
告以外之第三人在審判外之陳述，原判決未說明如何符合法律例
外規定而有證據能力，遽以該等被害人及共同正犯間於警詢及偵
查中之陳述為論罪之依據，自有理由不備之違法。（五）修正前
刑法第三百二十二條規定之常業竊盜罪，係指恃竊盜維生而言，
不單以行竊次數為標準，苟非以行竊為謀生之職業，縱有多次行
竊，仍難以常業竊盜論處。原判決於事實欄認定甲○○、乙○○
，均以竊盜為常業，恃以維生並有犯罪之習慣；丁○○、丙○○
、戊○○均恃此維生，以竊盜為常業而染此犯罪之習慣等情，惟
於理由欄說明：「甲○○、乙○○及丙○○、丁○○、戊○○等
人，先後結夥共同行竊次數不少，且每次竊取之鋼筋數量均在數
十噸以上，所得金額之鉅，即得『堪以維生』；從而不論上訴人
甲○○、乙○○及丙○○、丁○○、戊○○等人共得金額若干，
或同時兼操其他職業，仍無礙其為常業犯罪，非謂必無其他正當
職業始克構成」等語（見原判決正本第二十頁）。似以上訴人等
犯罪次數甚多及所得堪以維生即認係常業犯，然就上訴人等究竟
是否賴以維生，並未說明，仍嫌理由不備。且既依憑上訴人等竊
盜之次數及所得金額，憑認「堪以維生」，又謂不論上訴人等共
得款若干，均無礙渠等常業犯之成立，理由說明亦前後矛盾，判
決自有違誤。綜上，應認原判決仍有撤銷發回之原因。原判決其
他有裁判上一罪關係部分及其他敘明不另為無罪諭知部分，基於
審判上不可分原則，應一併發回。又原判決理由說明變更檢察官
以普通竊盜罪起訴之法條，為常業竊盜罪，惟論結欄漏引刑事訴
訟法第三百條；案經發回，應併注意及之。
據上論結，應依刑事訴訟法第三百九十七條、第四百零一條，判
決如主文。
中    華    民    國  九十七  年    五    月   十五   日
                      最高法院刑事第九庭
                          審判長法官  林  永  茂
                                法官  吳  昆  仁
                                法官  蘇  振  堂
                                法官  蕭  仰  歸
                                法官  何  菁  莪
      本件正本證明與原本無異
                                      書  記  官
中    華    民    國  九十七  年    五    月   十九   日
                                                      v


司法院資訊處製作；財團法人民間司法改革基金會備份。
